---
title: "Adapter les données"
output: rmarkdown::html_vignette
vignette: >
  %\VignetteIndexEntry{Adapter les données}
  %\VignetteEngine{knitr::rmarkdown}
  %\VignetteEncoding{UTF-8}
---

```{r, include = FALSE}
knitr::opts_chunk$set(
  collapse = TRUE,
  comment = "#>"
)
options(digits = 4)
```

Cette page présente des méthodes pour recalculer les moyennes et les 
effectifs après un changement de géographie. Ces 
solutions sont valables pour une base individuelle ou agrégée selon une ou plusieurs 
variables. Elles s'appliquent aussi, par extension, pour une base communale.

Je pars d'une base individuelle sur les trajets domicile-travail et les émissions
de CO2 en géographie géographie 2019 (variable COM19), 
que je souhaite passer en géographie 2020. 

```{r echo = FALSE}
# Un exemple de Data frame avec quelques communes :
data <- dplyr::tibble(
  # Prénom
  PRENOM = c("Pierre", "Paul", "Jacques", "Livia", "Estelle", "Louise"),

  # Code des communes
  COM19 = c("14001", "14712", "21183", "21507", "21183", "21507"),
  
  # Pondération
  IPONDI = c(4, 2, 2, 4, 2, 2),
  
  # Distance
  DIST = c(13.6, 15.7, 9.82, 16.2, 12.2, 13.5),

  # Durée
  CO2_HEBDO = c(13953, 16325, 12183, 16156, 12676, 7801)

)
```
```{r message = FALSE}
# Librairies utilisées dans cet exemple
library(dplyr)
library(gescodgeo)

# Déplacements domicile-travail dans quelques communes
data
```

Ces individus n'ont pas la même pondération (variable IPONDI). La variable DIST 
représente la distance domicile-travail en km. La variable CO2_HEBDO représente les
émissions de gaz à effet de serre occasionés par les trajets domicile-travail pour 
une semaine moyenne, exprimés en équivalent CO2.

Je commence par changer la géographie, passant de 2019 à 2020. 

```{r}
# Change la géographie des communes
new <- data %>%
  change_cog(cog_from = 2019, cog_to = 2020, from = COM19, to = "COM20") 

# Nouvelle base
new
```

On remarque ci-dessus que Paul apparait deux fois dans la nouvelle base, pour tenir compte 
de la scission de la commune 14712. À cause de cette duplication, les moyennes et les effectifs totaux ne sont pas respectés après le changement de géographie.

```{r}
# Avant le changement de géographie
data %>% summarise(
  DIST = weighted.mean(DIST, IPONDI),
  CO2_HEBDO = weighted.mean(CO2_HEBDO, IPONDI),
  IPONDI = sum(IPONDI)
)
# Après le changement de géographie
new %>% summarise(
  DIST = weighted.mean(DIST, IPONDI),
  CO2_HEBDO = weighted.mean(CO2_HEBDO, IPONDI),
  IPONDI = sum(IPONDI)
)
```

## Utiliser une pondération issue de la table de passage

Pour rétablir des agrégats cohérents, il suffirait de diviser par deux la 
pondération des individus vivant dans les communes 14666 et 14712 en 
géographie 2020. Cette approximation est souvent suffisante. 
Cependant, afin d'être plus précis, je souhaite tenir compte du 
poids relatif des communes scindées d'après leur population finale.


```{r}
# Table de passage entre 2019 et 2020
cog_transition(2019, 2020)
```

La fonction `change_cog()` permet d'ajouter un ratio qui 
donne directement une clé de répartition (variable SPLIT_RATIO).

```{r}
# Change la géographie des communes et ajoute la colonne SPLIT_RATIO
new <- data %>%
  change_cog(cog_from = 2019, cog_to = 2020, from = COM19, to = "COM20", 
             split_ratio = TRUE) 

# Utilise SPLIT_RATIO pour corriger la pondération des communes scindées
new <- new %>% mutate(IPONDI = SPLIT_RATIO * IPONDI)

# Nouvelle base
new
```

On peut vérifier que les agrégats sont corrects après le changement de 
géographie et le recalcul des variables.

```{r}
# Avant le changement de géographie
data %>% summarise(
  DIST = weighted.mean(DIST, IPONDI),
  CO2_HEBDO = weighted.mean(CO2_HEBDO, IPONDI),
  IPONDI = sum(IPONDI)
)
# Après le changement de géographie
new %>% summarise(
  DIST = weighted.mean(DIST, IPONDI),
  CO2_HEBDO = weighted.mean(CO2_HEBDO, IPONDI),
  IPONDI = sum(IPONDI)
)
```

## Ne pas dupliquer les lignes en cas de scission

Selon les analyses statistiques, on peut avoir besoin, ou pas, de refléter 
l'exhaustivité du territoire dans la géographie finale, en faisant aparaître 
toutes les communes qui ont défusionné.

L'alternative présentée ici correspond à une approche dans laquelle on considère 
qu'il n'est pas utile de rendre visible ces communes issues 
d'une scission. On perd en précision, mais cela rend plus simple le recalcul 
des variables numériques après un changement de géographie.


L'argument `one_to_one` de la fonction `change_cog()` permet de ne garder qu'une 
seule commmune en cas de scission. Le code est celui de la commune initiale s'il
est présent dans l'une des communes issues de la scission, sinon il correspond à 
celui de la commune fille qui est la plus peuplée. Cette option permet d'éviter 
que des lignes soient dupliquées en cas de scission. La base finale contient donc 
le même nombre de ligne que la base initiale.

```{r}
# Change la géographie de 2019 à 2020 avec une nouvelle variable COM20
new <- data %>% 
  change_cog(cog_from = 2019, 
             cog_to = 2020, 
             from = COM19, 
             to = "COM20",
             one_to_one = TRUE)
new
```

On peut vérifier que les agrégats sont bien respectés :
```{r}
# Avant le changement de géographie
data %>% summarise(
  DIST = weighted.mean(DIST, IPONDI),
  CO2_HEBDO = weighted.mean(CO2_HEBDO, IPONDI),
  IPONDI = sum(IPONDI)
)
# Après le changement de géographie
new %>% summarise(
  DIST = weighted.mean(DIST, IPONDI),
  CO2_HEBDO = weighted.mean(CO2_HEBDO, IPONDI),
  IPONDI = sum(IPONDI)
)
```

## Cas d'une base bilocalisée

Dans cette exemple, je pars d'une base sur les trajets domicile-travail 
contenant une ligne par commune de départ et d'arrivée. Ces communes sont 
renseignées en géographie 2019 (variable RESID_19 et TRAV_19).
Je souhaite les passer en géographie 2020.

```{r echo = FALSE}
# Un exemple de Data frame avec quelques communes :
data <- dplyr::tibble(
  
  # Communes de résidence
  RESID_19 = c("14712", "14001", "21183", "21507", "45287", "45307"),
  
  # Communes de travail
  TRAV_19 = c("14712", "14712", "21001", "21507", "45001", "45307"),
  
  # Nombre d'actifs qui se déplacent
  IPONDI = c(12062.88130, 2266.15705, 384.93408, 125, 101, 418.26613),
  
  # Distance moyenne
  DIST = c(18.02278, 23.66685, 20.69776, 20.89907, 40.36829, 31.30092),

  # Durée moyenne des trajets domicile-travail
  DUREE = c(18.11675, 21.15484, 22.43131, 23.24867, 40.30286, 29.91029)

)
```
```{r message = FALSE}
# Déplacements domicile-travail dans quelques communes
data
```

Je commence par changer la géographie de cette base, passant de 2019 à 2020. 

```{r}
# Change la géographie des communes
new <- data %>%
  change_cog(cog_from = 2019, cog_to = 2020, from = RESID_19, to = "RESID_20") %>%
  change_cog(cog_from = 2019, cog_to = 2020, from = TRAV_19, to = "TRAV_20") 

new
```

Je souhaite revenir à une ligne par lieu de résidence et de travail selon la 
géographie 2020. Je pourrais le faire directement avec la fonction `summarise()` 
de `dplyr`.

```{r}
# Agrège les moyennes DIST et DUREE et l'effectif IPONDI dans la nouvelle géographie
new <- new %>% 
  group_by(RESID_20, TRAV_20) %>%
  summarise(DIST = weighted.mean(DIST, IPONDI),
            DUREE = weighted.mean(DUREE, IPONDI),
            IPONDI = sum(IPONDI),
            .groups = "drop")

new
```

Toutefois, la transformation que j'ai effectuée ne respecte pas les agrégats 
(effectif total, durée moyenne et durée totale), car les communes scindées 
ont été dupliquées.

```{r}
# Avant le changement de géographie
data %>% summarise(
  DIST = weighted.mean(DIST, IPONDI),
  DUREE = weighted.mean(DUREE, IPONDI),
  IPONDI = sum(IPONDI)
)

# Après le changement de géographie
new %>% summarise(
  DIST = weighted.mean(DIST, IPONDI),
  DUREE = weighted.mean(DUREE, IPONDI),
  IPONDI = sum(IPONDI)
)
```

Pour rétablir des agrégats cohérents, je pondère les lignes selon le poids relatif
des communes scindées, en comparant leurs populations légales. Je peux m'appuyer
pour cela sur la variable SPLIT_RATIO, ajoutée par la fonction `change_cog()`.

```{r}
# Change la géographie de la commune de résidence
new <- data %>% change_cog(cog_from = 2019, cog_to = 2020, 
                           from = RESID_19, to = "RESID_20",
                           split_ratio = TRUE)

# Modifie la pondération en utilisant une clé de répartition
new <- new %>% mutate(IPONDI = SPLIT_RATIO * IPONDI)

# Change la géographie de la commune de travail
new <- new %>% change_cog(cog_from = 2019, cog_to = 2020, 
                          from = TRAV_19, to = "TRAV_20", 
                          split_ratio = TRUE) 

# Modifie à nouveau la pondération en utilisant une clé de répartition
new <- new %>% mutate(IPONDI = SPLIT_RATIO * IPONDI)
```

Les pondérations sont maintenant corrigées pour les scissions. Afin de n'avoir 
qu'une seule ligne par commune de départ et d'arrivée, la base est agrégée avec 
les fonctions `group_by()` et `summarise()` de dplyr.

```{r}
# Agrège les moyennes DIST et DUREE et l'effectif IPONDI dans la nouvelle géographie
new <- new %>% 
  group_by(RESID_20, TRAV_20) %>%
  summarise(DIST = weighted.mean(DIST, IPONDI),
            DUREE = weighted.mean(DUREE, IPONDI),
            IPONDI = sum(IPONDI),
            .groups = "drop")

new
```

Je vérifie que les agrégats sont bien respectés.

```{r}
# Avant le changement de géographie
data %>% summarise(
  DIST = weighted.mean(DIST, IPONDI),
  DUREE = weighted.mean(DUREE, IPONDI),
  IPONDI = sum(IPONDI)
)

# Après le changement de géographie
new %>% summarise(
  DIST = weighted.mean(DIST, IPONDI),
  DUREE = weighted.mean(DUREE, IPONDI),
  IPONDI = sum(IPONDI)
)
```

## Utiliser une fonction dédiée

Quand une base contient une seule ligne par commune, la fonction `adapt_to_change()` 
permet de recalculer les moyennes et le effectifs pour tenir compte du changement de 
géographie. Il est aussi possible de déterminer des catégories majoritaires pour les communes
fusionnées en utilisant l'argument `cat_cols`. C'est notamment utile pour
transposer un zonage dans une autre géographie.

La fonction `adapt_to_change()` s'applique aussi à une base semi-agrégée, en 
précisant les différentes variables identifiantes avec l'argument `id_cols`. 
Toutefois, si la base est trop complexe, il est souvant plus facile de revenir 
aux méthodes présentées plus ci-dessus.

Dans cet exemple, les communes sont renseignées en géographie 2019 (variable COM19). 
Je souhaite les passer en géographie 2020.

```{r echo = FALSE}
# Un exemple de Data frame avec quelques communes :
data <- dplyr::tibble(
  # Code des communes
  COM19 = c("14001", "14712", "21183", "21507", "45287", "45307"),
  
  # Nombre d'actifs qui se déplacent
  IPONDI = c(12062.88130, 2266.15705, 384.93408, 125, 101, 418.26613),
  
  # Distance moyenne
  DIST = c(18.02278, 23.66685, 20.69776, 20.89907, 40.36829, 31.30092),

  # Durée moyenne des trajets domicile-travail
  DUREE = c(18.11675, 21.15484, 22.43131, 23.24867, 40.30286, 29.91029)

)
```
```{r message = FALSE}
# Déplacements domicile-travail dans quelques communes
data
```

Je commence par changer la géographie, passant de 2019 à 2020. 

```{r}
# Change la géographie des communes
new <- data %>%
  change_cog(cog_from = 2019, cog_to = 2020, from = COM19, to = "COM20") 
```

Je souhaite maintenant adapter la pondération (variable IPONDI), les distances moyennes (DIST) et les durées moyennes (DUREE) pour tenir compte du nouveau découpage des communes. 

Dans la fonction `adapt_to_change()`, je mentionne la géographie initiale, la géographie finale, ainsi que les variables que je souhaite recalculer.
Je précise également que la variable IPONDI correspond au poids de mes observations dans la base initiale. Cette pondération est prise en compte pour recalculer les moyennes dans les fusions.

```{r}
# Adapte les variables aux changements de géographie
new <- new %>% adapt_to_change(
  
    # Géographie initiale et géographie finale
    from = COM19, 
    to = COM20,
    
    # Moyennes et sommes à recalculer
    mean_cols = c(DIST, DUREE), 
    sum_cols = IPONDI,
    
    # Pondération dans la base initiale
    weight_from = IPONDI
)
new
```

Je vérifie que mes agrégats sont bien respectés.

```{r}
# Avant le changement de géographie
data %>% summarise(
  DIST = weighted.mean(DIST, IPONDI),
  DUREE = weighted.mean(DUREE, IPONDI),
  IPONDI = sum(IPONDI)
)
# Après le changement de géographie
new %>% summarise(
  DIST = weighted.mean(DIST, IPONDI),
  DUREE = weighted.mean(DUREE, IPONDI),
  IPONDI = sum(IPONDI)
)
```

### Utiliser une pondération issue de la table de passage


Avec la scission de la commune 14712, les effectifs ont 
implicitement été répartis entre les deux communes filles 14712 et 14666, qui
présentent un nombre de navetteurs identique. Pourtant, dans la table de 
passage, on voit que la commune 14712 est dotée d'une population finale plus importante
que la commune 14666. 

```{r}
cog_transition(2019, 2020)
```

On peut utiliser cette clé de répartition pour attribuer plus finement les 
effectifs après la scission. D'abord, j'indique que je souhaite conserver les informations issues de la table de passage dans la fonction `change_cog()`. 
Ensuite, j'utilise la population finale pour pondérer les observations après 
transformation dans la fonction `adapt_to_change()`.

```{r}
# Change la géographie et ajoute les informations de la table de passage
new <- data %>% change_cog(
  cog_from = 2019, cog_to = 2020, 
  from = COM19, to = "COM20",
  infos = TRUE
)
new
# Recalcule les variables avec une pondération initiale et une pondération finale
new <- new %>% adapt_to_change(
  from = COM19, to = COM20,
  mean_cols = c(DIST, DUREE), sum_cols = IPONDI,
  weight_from = IPONDI, weight_to = POP_FIN
)
new
```

Comme précédemment, je vérifie que mes agrégats sont bien respectés.
      
```{r}
# Avant le changement de géographie
data %>% summarise(
  DIST = weighted.mean(DIST, IPONDI),
  DUREE = weighted.mean(DUREE, IPONDI),
  IPONDI = sum(IPONDI)
)
# Après le changement de géographie
new %>% summarise(
  DIST = weighted.mean(DIST, IPONDI),
  DUREE = weighted.mean(DUREE, IPONDI),
  IPONDI = sum(IPONDI)
)
```

### Cas d'une base semi-agrégée avec plusieurs variables identifiantes

Je pars maintenant d'une base sur les trajets domicile-travail 
contenant une ligne par commune et par mode de transport. Le cas pourrait 
s'étendre à toute forme de base semi-agrégée, par exemple contenant 
une ligne par commune, mode de transport, sexe et catégorie socio-
professionnelle.

```{r echo = FALSE}
# Un exemple de Data frame avec quelques communes :
data <- dplyr::tibble(
  
  # Code des communes
  COM19 = c("14712", "14712", "14001", "14001", "45287", "45307"),
  
  # Code des communes
  MODTRANS = c("voiture", "vélo", "voiture", "vélo", "voiture", "voiture"),
  
  # Nombre d'actifs qui se déplacent
  IPONDI = c(12062, 266, 384, 52, 101, 418),
  
  # Distance moyenne
  DIST = c(18.02278, 7.66685, 20.69776, 8.89907, 40.36829, 31.30092),

  # Durée moyenne des trajets domicile-travail
  DUREE = c(18.11675, 10.15484, 22.43131, 13.24867, 40.30286, 29.91029)

)
```

```{r}
# Base semi-agrégée par commune et par mode de transport
data
# Change la géographie et ajoute les informations de la table de passage
new <- data %>% change_cog(
  cog_from = 2019, cog_to = 2020, 
  from = COM19, to = "COM20",
  infos = TRUE
)
new
```

Pour recalculer les variables, je précise qu'il faut ajouter la colonne 
identifiante MODTRANS.

```{r}
# Recalcule les variables avec une pondération initiale et une pondération finale
new <- new %>% adapt_to_change(
  from = COM19, to = COM20,
  id_cols = MODTRANS,
  mean_cols = c(DIST, DUREE), sum_cols = IPONDI,
  weight_from = IPONDI, weight_to = POP_FIN
)
new
```

Je vérifie que mes agrégats sont bien respectés.
      
```{r}
# Avant le changement de géographie
data %>% summarise(
  DIST = weighted.mean(DIST, IPONDI),
  DUREE = weighted.mean(DUREE, IPONDI),
  IPONDI = sum(IPONDI)
)
# Après le changement de géographie
new %>% summarise(
  DIST = weighted.mean(DIST, IPONDI),
  DUREE = weighted.mean(DUREE, IPONDI),
  IPONDI = sum(IPONDI)
)
```

Remarque : si j'ai plusieurs autres colonnes identifiantes, je les ajoute 
de la même façon.

```{r, eval = FALSE}
# Si j'ai initialement une ligne par COM19, MODTRANS, SEXE et CS1
new <- new %>% adapt_to_change(
  from = COM19, to = COM20,
  id_cols = c("MODTRANS", "SEXE", "CS1"),
  mean_cols = c(DIST, DUREE), sum_cols = IPONDI,
  weight_from = IPONDI, weight_to = POP_FIN
)
```
