---
title: "Historique des modifications des communes"
output: rmarkdown::html_vignette
vignette: >
  %\VignetteIndexEntry{Historique des modifications des communes}
  %\VignetteEngine{knitr::rmarkdown}
  %\VignetteEncoding{UTF-8}
---

```{r, include = FALSE}
knitr::opts_chunk$set(
  collapse = TRUE,
  comment = "#>"
)
options(digits = 4)
```


La table de passage de gescodgeo permet d'obtenir des codes géographiques 
cohérents avec ceux des fichiers annuels du code officiel géographique (COG), des 
populations légales ou encore des principales sources statistiques, comme le 
recensement de la population.

À cette fin, deux changements de géographie sont décalés par rapport 
à l'année d'enregistrement dans le COG.

- 55298 devient 55298 et 55138 en 2015 et non en 2014,
- 14697 devient 14472 en 2016 et non en 2015.


Les tableaux ci-dessous présentent les fusions et les scissions de commune, ainsi
que les autres changements de code géographique survenus depuis 2008,
d'après la table de passage de gescodgeo.

<details><summary>Afficher/masquer le détail du code</summary>
```{r warning = FALSE, message = FALSE}
library(dplyr)
library(gescodgeo)

output <- function() {

  for(cog_ini in c((gescodgeo::cog_max-1):gescodgeo::cog_min)) {
    
    cog_fin <- cog_ini + 1 
    
    table_passage <- cog_transition(cog_ini, cog_fin) %>%
      mutate(PERIODE = paste0("", {cog_ini}, " - ", {cog_fin}), .after = 0)

    fusions <- table_passage %>%
      filter(NB_COM_INI > NB_COM_FIN) %>%
      group_by(PERIODE, COM_FIN, NB_COM_INI) %>%
      summarise(COM_INI = paste(COM_INI, collapse = ", "), .groups = "drop") %>%
      arrange(COM_FIN)

    scissions <- table_passage %>%
      filter(NB_COM_INI < NB_COM_FIN)  %>%
      group_by(PERIODE, COM_INI, NB_COM_FIN) %>%
      summarise(COM_FIN = paste(COM_FIN, collapse = ", "), .groups = "drop") %>%
      arrange(COM_INI)
    
    autre <- table_passage %>% 
      filter(NB_COM_INI == NB_COM_FIN, COM_INI != COM_FIN)  %>%
      arrange(COM_INI)
    
    if(nrow(table_passage) > 0) {

      cat("\n## Modifications en ", cog_ini, "\n")
      
      cat(":::{.fw-normal .fs-6}\n")
      
      bind_rows(
        fusions %>% mutate(CHANG = paste0("Fusion de ", NB_COM_INI, " communes")),
        scissions %>% mutate(CHANG =  paste0("Scission vers ", NB_COM_FIN, " communes")),
        autre %>% mutate(CHANG =  "Autre changement")
      ) %>%
        
      select(CHANG, COM_INI, COM_FIN) %>%
            knitr::kable(col.names = c("Évènement", "Code initial", "Code final")) %>%
            print()
      
       cat("\n:::\n")
       
    }
  }
}

```
</details>

```{r, results = 'asis', echo = FALSE}
output()
```

```{r, echo = FALSE}
  #   if(nrow(fusions) + nrow(scissions) + nrow(autre) > 0) {
  #   
  #     cat("\n## Modifications en ", cog_ini, "\n")
  #     
  #     if(nrow(scissions) > 0) {
  #       cat("\n### Scissions de commune {.fw-normal .fs-6}\n")
  #       scissions %>% 
  #         select(PERIODE, COM_INI, COM_FIN, NB_COM_FIN) %>%
  #         knitr::kable(col.names = c("Période", "Code initial", "Codes finaux", 
  #                                    "Communes finales")) %>%
  #         print()
  #     }
  #     
  #     if(nrow(fusions) > 0) {
  #       cat("\n### Fusions de commune {.fw-normal .fs-6}\n")
  #       fusions %>% 
  #         select(PERIODE, COM_INI, COM_FIN, NB_COM_INI) %>% 
  #         knitr::kable(col.names = c("Période", "Codes initiaux", "Code final", 
  #                                    "Communes initiales")) %>%
  #         print()
  #     }
  # 
  #     
  #     if(nrow(autre) > 0) {
  #       cat("\n### Autres changements {.fw-normal .fs-6}\n")
  #       autre %>% 
  #         select(PERIODE, COM_INI, COM_FIN) %>%
  #         knitr::kable(col.names = c("Période", "Code initial", "Code final")) %>%
  #         print()
  #     }
  #   }
  # }
```


